---
title: "Case"
author: "Cassi"
date: "2023-09-19"
output: html_document
---

```{r setup, include=FALSE}
#os pacotes usados:
library(tidyverse)
library(readxl)

```

###Importando, e organizando os dados:

```{r, fig.height= 16, fig.width=14}

#ler datos do arquivo excel para as 3 planilhas
diesel <- read_xlsx("vendas_distribuidoras_anp.xlsx", "diesel")
etanol <- read_xlsx("vendas_distribuidoras_anp.xlsx", "etanol")
gasolina <- read_xlsx("vendas_distribuidoras_anp.xlsx", "gasolina")

#uma função para deixar os dados "tidy"/organizados, com uma única observação por linha, uma uníca variavel por coluna
pivot_data = function(base)
{
  base <- base %>% 
    pivot_longer(starts_with("20"), names_to = "ano", values_to = "m3", names_transform = list(ano = as.integer))
  return(base)
  
}

#aplicar para os tres tipos de combustivel
diesel <- pivot_data(diesel) %>% 
  mutate(tipo = "diesel")
etanol <- pivot_data(etanol) %>% 
  mutate(tipo = "etanol")
gasolina  <-  pivot_data(gasolina) %>% 
  mutate(tipo = "gasolina")


#inur todos em um único data frame
combustiveis_vendas <-rbind(diesel, etanol, gasolina)

combustiveis_vendas

```

###Qual a sazonalidade da venda de combustiveis?

```{r}

#adicionando colunas auxiliares ao data frame
meses_chr_vct <-  c("Jan", "Fev", "Mar", "Abr", "Mai", "Jun", "Jul", "Ago", "Set", "Out", "Nov", "Dez")
combustiveis_vendas <- combustiveis_vendas %>% 
  mutate(mes_chr = case_when(meses == 1 ~ meses_chr_vct[1],
                          meses == 2 ~ meses_chr_vct[2],
                          meses == 3 ~ meses_chr_vct[3],
                          meses == 4 ~ meses_chr_vct[4],
                          meses == 5 ~ meses_chr_vct[5],
                          meses == 6 ~ meses_chr_vct[6],
                          meses == 7 ~ meses_chr_vct[7],
                          meses == 8 ~ meses_chr_vct[8],
                          meses == 9 ~ meses_chr_vct[9],
                          meses == 10 ~ meses_chr_vct[10],
                          meses == 11 ~ meses_chr_vct[11],
                          meses == 12 ~ meses_chr_vct[12]),
         data = paste(mes_chr,"/",as.character(ano)),
         anomes = ano*100 + meses)

#ver a sazonalidade da venda por ano
combustiveis_vendas %>%
  filter(regiao == "br") %>%  #a base de dados já inclui para o brasil todo, então não é necessario fazer a soma
  group_by(ano, meses, tipo) %>% 
  summarise(volume = sum(m3)) %>%
  ggplot(mapping = aes(x = meses, y = volume, color = tipo)) + 
  geom_point() +
  geom_line() +
  facet_wrap(~ano)


#Um loop que gera um grafico para cada ano
for (i in 0:20) 
{
ano_i <- i + 2000
graph <-  combustiveis_vendas %>%
  filter(regiao == "br") %>% 
  group_by(ano, meses, tipo) %>% 
  summarise(volume = sum(m3)) %>%
  filter(ano == ano_i) %>% 
  ggplot(mapping = aes(x = meses, y = volume, color = tipo)) + 
  geom_point() +
  scale_x_continuous(breaks = c(1:12)) +
  geom_line() +
  labs(
    title = as.character(ano_i)
  ) +
  xlab("Mês") +
  ylab("Volume de Vendas de combustivel (m^3)")

print(graph)

}




```

No que tange a sazonalidade, agregando o consumo de combustiveis um pico de cunsumo em maio (inicio do ano) e outro em outubro. O consumo de vai aumentando ao longo do ano e, para diesel,com um ponto de inflexão no pico de agosto/outubro, que, a partir desse momento, declina e, para gasolina, um aumento nos últimos dois meses. Alguns outliers são uma queda no consumo de diesel em 05/2018, que coincide com a greve dos caminhoneiros, e outra com os três tipos de combustivél em 04/2020, que coincide com a pandemia.


###Essa sazonalidade é igual em todos os estados?

```{r}
#para saber quais estados estão presentes na base de dados
combustiveis_vendas %>%
  distinct(regiao) %>% 
  pull(regiao)
  

#plotando os graficos, temos:
combustiveis_vendas %>%
  filter(regiao != "br") %>%  #removendo os dados do Brasil todo como agregado da análise
  group_by(ano, meses, regiao) %>% 
  summarise(volume = sum(m3)) %>% #dessa vez, somamos os tres dipos de combustivel para ter uma soma da venda total de combustiveis por ano e mes por região
  ggplot(mapping = aes(x = meses, y = volume, color = regiao)) + 
  geom_point() +
  geom_line() +
  facet_wrap(~ano)

#novamente, um loop que gera um grafico para cada ano
for (i in 0:20) 
{
ano_i <- i + 2000
graph <-  combustiveis_vendas %>%
  filter(regiao != "br") %>%
  group_by(ano, meses, regiao) %>%
  summarise(volume = sum(m3)) %>%
  filter(ano == ano_i) %>% 
  ggplot(mapping = aes(x = meses, y = volume, color = regiao)) + 
  geom_point() +
  scale_x_continuous(breaks = c(1:12)) +
  geom_line() +
  labs(
    title = as.character(ano_i)
  ) +
  xlab("Mês") +
  ylab("Volume de Vendas de combustivel (m^3)")

print(graph)

}



```

Em linhas gerais, os estados aparentam ter mesma sazonalidade, com São Paulo, maior consumidor, tendo maiores variações/variações mais acentuadas.


###Como o consumo de cada tipo de combustível está distribuido entre os estados brasileiros?

```{r}

#fazendo um agregado de todo tipo de combistivel vendido, em termos percentuais, por região, no período de 2000-2020, temos:
#calcular vendas totais
combustiveis_vendas_tot <- combustiveis_vendas %>%
  filter(regiao != "br") %>% 
  group_by(regiao) %>% 
  summarise(volume_tot = sum(m3))
#calcular vendas t por tipo de combustivel
combustiveis_vendas_rel <- combustiveis_vendas %>%
  filter(regiao != "br") %>% 
  group_by(regiao, tipo) %>% 
  summarise(volume_rel = sum(m3))
#unir ambos e calcular porcentagens
test <- left_join(combustiveis_vendas_rel, combustiveis_vendas_tot) %>% 
  mutate(tipo_percent = volume_rel/volume_tot)

test %>% 
ggplot(mapping = aes(x = regiao, y = tipo_percent, fill = tipo)) + 
  geom_bar(stat="identity") +
  labs(
    title = "Parcela da participação na venda de combistiveis por tipo de combústivel e região no periodo de 2000-2020"
  ) +
  xlab("Região") +
  ylab("Parcela da participação")


```

###Tamanho total do mercado

```{r}

combustiveis_vendas %>%
  filter(regiao == "br") %>% 
  group_by(tipo) %>% 
  summarise(volume = sum(m3)) %>% 
  ggplot(mapping = aes(x = tipo, y = volume, fill = tipo)) + 
  geom_bar(stat="identity") +
  labs(
    title = "Tamanho do mercado no período de 2000-2020"
  ) +
  xlab("Tipo") +
  ylab("Volume de Vendas de combustivel (m^3)")


```

###Como ele evoluiu nos últimos 5 anos

```{r}

combustiveis_vendas %>%
  filter(regiao == "br", ano %in% c(2020, 2019, 2018, 2017, 2016)) %>%  # selecionando os últimos 5 anos presentes na base
  group_by(ano, tipo) %>% 
  summarise(volume = sum(m3)) %>%
  ggplot(mapping = aes(x = ano, y = volume, color = tipo)) + 
  geom_point() +
  geom_line() +
  labs(
    title = "Evolução do mercado nos últimos 5 anos"
  ) +
  xlab("Ano") +
  ylab("Volume de Vendas de combustivel (m^3)")


```


